【裁判字號】    90,易,1131
【裁判日期】    900430
【裁判案由】    詐欺等
【裁判全文】
臺灣板橋地方法院刑事判決                          九十年度易字第一一三一號
    公  訴  人  臺灣板橋地方法院檢察署檢察官
    被      告  甲○○
                乙○○
    共      同
    選任辯護人  陳麗菁
                廖振洲
右列被告因詐欺等案件，經提起公訴（八十九年度偵字第一四九Ｏ三號），爰判決如
左：
    主  文
甲○○、乙○○共同連續犯詐欺取財罪，各處有期徒刑柒月，均緩刑參年。
    事  實
甲○○未取得醫師資格，不得從事醫療業務，自民國（下同）八十六年五月二十七日
起以月薪新台幣（下同）二十萬之代價，僱請具有醫師資格之乙○○，在台北縣三峽
鎮○○路二十三號開設「慶霖診所」，並由乙○○與中央健康保險局（下稱健保局）
簽訂「全民健康保險特約醫療服務機構合約」（下稱健保合約），受託辦理全民健康
保險特約醫事服務業務，為從事醫療業務之人。自八十七年八月間起，甲○○與乙○○二人共同基於違法執行醫療業務、行使業務上登載不實文書及詐欺取財之概括犯意
聯絡，由甲○○擅自在上址為病患黃蘇鶴、張素蓮、蔡月季、林呂阿花、劉金連、蘇
緞妹、林金淦、劉榮泰、陳靜秀、王慶隆、鄭華欽、洪進德、林宋來、蘇榮宗（公訴
人誤載為蘇榮泰）、胡秋雲、廖世忠、陳文發、呂敏娟、蘇志文、李秀玫（公訴人誤
載為玟）、劉賢助等二十一人執行看診、打針、開藥等醫療業務，並連續在業務上制
作之門診處方、治療明細及病歷等文書上，登載該等病患分別係由醫師乙○○、丙○○從事診療，而為不實之登載，持以向健保局申報醫療費用，致健保局陷於錯誤，交
付門診醫療費用合計達新台幣（下同）一萬零六百二十二元（公訴人誤載為一萬一千
六百二十二元）之醫療費用，足以生損害於就醫人及健保局醫務管理及健保費用核支
之正確性，嗣於八十九年五、六月間，經健保局台北分局查訪發覺，經偵查起訴。
    理  由
一、被告甲○○坦承業務登載不實及詐欺取財之犯行，惟否認有何違反醫師法犯行，
    供述：我有利用每日下午五時至五時四十分許醫師乙○○、丙○○門診交班空檔
    之機會，替病人看病開處方，因為丙○○醫師門診之時間係每周一至周五下午五
    點至十點，而她要五點四十分才能到醫院，醫師交檔時，如果病人趕時間，我會
    依照舊的看診紀錄，幫病人看病、開處方，平常醫生看診時，我會在一旁協助，
    例如量血壓，但沒有打針，如果是我看診，病歷資料上仍是用陳醫師或蔡醫師的
    名義，不能用我自己的名義等語，被告乙○○坦承右揭犯行，陳稱：我知道甲○○沒有醫生資格，因為我是緬甸華僑，台語我不懂，病人不喜歡找我，想要李先
    生看病，我已經看過的病人，甲○○會依舊的處方開藥等語，經查：
  (一)被告甲○○並不具備醫師資格，其僱用乙○○，由乙○○以醫師名義設立診所並
    與健保局簽約成為特約診所等情，業據被告二人自白，並有慶霖診所基本資料、
    醫療機構開業執照、全民健康保險特約診所申請書及健保合約書在卷可參。
  (二)又被告甲○○係單獨為病患看病、打針、開藥，並非與乙○○一起看診，亦非協
    助乙○○看診等情，業據黃蘇鶴、張素蓮、蔡月季、林呂阿花、劉金連、蘇緞妹
    、林金淦、劉榮泰、陳靜秀、王慶隆、鄭華欽、洪進德、林宋來、蘇榮宗、胡秋
    雲、廖世忠、陳文發、呂敏娟、蘇志文、李秀玫、劉賢助等二十一人在健保局查
    訪時，指認被告甲○○之照片並陳述明確，並均指稱沒有經女性醫生（指丙○○
    ）看診，足認被告甲○○平日確實擅自執行醫療行為，被告甲○○所辯僅在下午
    五時至五時四十分許看診，平日僅係在旁協助兩位醫師，沒有從事醫療行為云云
    ，即不實在。
  (三)此外，復有健保局所提供上開病患病歷資料、就醫記錄明細表各二十一份及詐領
    健保醫療費用金額表佐證。
二、被告甲○○、乙○○均係犯醫師法第二十八條第一項之違法執行醫療業務罪、刑
    法第二百十六條、第二百十五條之行使業務上登載不實文書罪、第三百三十九條
    第一項之詐欺取財罪。被告二人就詐欺取財罪部分，有犯意聯絡、行為分擔，均
    應依刑法第二十八條論以共同正犯，又被告乙○○本人雖具有合法醫師資格，但
    其受僱於未合法取得醫師資格之同案被告甲○○，共同擅自執行醫療業務；又被
    告甲○○雖不具填寫病歷表、就醫明細表等醫療業務文書之身分資格，惟其與被
    告乙○○基於共同犯意聯絡，而不實登載係由合法醫師看診於文書上並行使向中
    央健康保險局請領門診醫療費用，依刑法第三十一條第一項規定，均應論以共同
    正犯。被告二人於業務上文書登載不實之低度行為，為行使行為所吸收，不另論
    罪。被告二人行使業務上登載不實文罪、詐欺取財罪等多次犯行，時間緊接，犯
    罪構成要件各屬相同，顯均係基於概括犯意而為之，均為連續犯，俱應依刑法第
    五十六條之規定加重其刑。被告等所犯前揭三罪，有方法結果之牽連犯關係，應
    依刑法刑法第五十五條規定，從一重之共同連續詐欺取財罪處斷（公訴人誤載為
    從一重之行使業務登載不實之文書罪處斷）。爰依刑法第五十七條審酌被告二人
    犯罪動機、目的、手段，犯罪時所受之刺激、生活狀況、智識程度、及犯後坦承
    部分犯行，態度尚稱良好等一切情狀，量處如主文所示之刑，以資懲儆。又被告
    均無犯罪紀錄，有前科表可參，且被告甲○○經中醫師檢定、藥劑生、衛生安全
    等考試及格，尚具醫藥專業技能，二人於台北縣三峽鎮醫療資源貧乏之山區提供
    醫藥服務，經此事件深具悔意，被告甲○○目前仍在嘉南藥理學院藥學系就讀中
    ，認其等經偵審教訓，應知悔悟而無再犯之虞，故均予宣告緩刑，以勵自新。
中      華      民      國    九十      年      四      月     三十     日
                                          法  官  蕭  一  弘
右正本證明與原本無異。
如不服本判決，應於判決送達後十日內，向本院提出上訴狀。
                                          書記官  郭  玉  芬
中      華      民      國    九十      年      五      月       一     日
附錄法條：
醫師法第二十八條
未取得合法醫師資格，擅自執行醫療業務者，處一年以上三年以下有期徒刑，得併科
一萬元以上五萬元以下罰金，其所使用之藥械沒收之。但合於左列情形之一者，不在
此限：
一、在中央衛生主管機關認可之醫院，於醫師指導下實習之國內醫學院、校學生或畢
    業生。
二、在醫療機構於醫師指示下之護士、助產士或其他醫事人員。
三、合於第十一條第一項但書規定者。
四、臨時施行急救者。
犯前項之罪因而致人傷害或死亡者，應依刑法加重其至二分之一，並負損害賠償之責
。
刑法第二百十五條
從事業務之人，明知為不實之事項，而登載於其業務上作成之文書，足以生損害於公
眾或他人者，處三年以下有期徒刑、拘役或五百元以下罰金。
刑法第二百十六條
行使第二百十條至第二百十五條之文書者，依偽造、變造文書或登載不實事項或使登
載不實事項之規定處斷。
刑法第三百三十九條
意圖為自己或第三人不法之所有，以詐術使人將本人或第三人之物交付者，處五年以
下有期徒刑、拘役或科或併科一千元以下罰金。
以前項方法得財產上不法之利益或使第三人得之者亦同。
前二項之未遂犯罰之。


司法院資訊處製作；財團法人民間司法改革基金會備份。
